【裁判字號】    89,上更(一),425
【裁判日期】    900607
【裁判案由】    常業詐欺等
【裁判全文】
臺灣高等法院高雄分院刑事判決    八十九年度上更(一)字第四二五號
    上  訴  人
    即  被  告  乙○○
    選任辯護人  沈榮生
    上  訴  人
    即  被  告  庚○○
    選任辯護人  陳里己    律師
                蔡淑媛
                歐陽志宏
右上訴人因常業詐欺案件，不服臺灣高雄地方法院八十六年度易字第一０六九號中華
民國八十六年八月二十五日第一審判決（起訴案號：臺灣高雄地方法院檢察署八十五
年度偵字第二三四五三、二三七八一、二七五０二、二八一０七、三０一三二、三０
一四０號），提起上訴，判決後，經最高法院發回更審，本院判決如左：
      主  文
原判決關於乙○○、庚○○部分撤銷。
乙○○共同常業詐欺，處有期徒刑壹年陸月。
庚○○共同常業詐欺，累犯，處有期徒刑柒月。
      事  實
一、乙○○曾於民國（下同）八十一年間因違反公司法等案件，經法院判處拘役五十
    日，併科罰金五萬元，於八十三年三月二十三日易科罰金執行完畢，竟不知警惕
    。緣乙○○係設在高雄市○○○路三五七號十一樓之一均霖股份有限公司（稱均
    霖公司）、高雄市○○○路三五五號十一樓之一燁霖有限公司（下稱燁霖公司）
    之名義負責人兼實際經營負責人，及高雄市○○○路二０六號十七樓之三川霖有
    限公司（下稱川霖公司）之實際經營負責人；其明知均霖公司、燁霖公司及川霖
    公司登記之營業項目並無招攬健康檢查之業務，仍分別於八十二年間及八十四年
    五月二十日代表燁霖公司與高雄市三民區○○○路五０五號全民醫院負責人邱永
    豐簽立書面協約，於八十四年十一月一日代表均霖公司與高雄市○○區○○路二
    十九號高英聯合診所負責人盧國城訂立書面協約，於八十五年與具有違反公司營
    業登記範圍以外業務犯意聯絡之，設在高雄市○○區○○路二十九號三樓之一高
    英健康事業股份有限公司（以下簡稱高英公司）負責人蘇春茂（已判決確定），
    共同簽立書面協約；又於八十五年八月間與高雄市○○○路二十八號佑康聯合診
    所負責人黃宗正簽立之書面協約，（簽約日期; 詳如附表三），由上開公司負責
    仲介招攬民眾至該等診所、醫院做全身健康檢查，其招攬地區遍及高雄縣、高雄
    市、臺南縣、臺南市、嘉義縣、嘉義市、臺東縣、花蓮縣、屏東縣、澎湖縣、金
    門等地；擅自經營公司登記範圍以外之招攬健康檢查業務。
二、庚○○曾於八十一年間因違反著作權法案件，經台灣桃園地方法院判處有期徒刑
    四月確定，於八十二年八月八日執行完畢，竟不知悔改；其自八十五年一月間起
    至同年九月底止，受川霖公司雇用，從事招攬民眾赴上開診所、醫院參加全身健
    康檢查之外勤人員；另曾金祝及孫盼盼分別係川霖公司之副總經理、代副理，吳
    淑苑係均霖公司之內勤主任，李世丙、陳幸妙、張靜琳、王逸夫、陳泰名、汪芸
    薇、陳酈貞（以上十人均已判決確定）、張曉曦（另行審結）等人則分別係均霖
    、燁霖、川霖公司雇用招攬民眾赴上開診所、醫院參加全身健康檢查之內勤公關
    及外勤業務人員（其等任職之公司、職稱、職務、起訖期間各項，均詳如附表二
    ），其等及庚○○各自如附表二所示八十二年間，或自八十四年、八十五年間任
    職時起，至八十五年九、十月間止，與乙○○共同意圖為自己不法之所有或意圖
    為自己不法取得薪資、業績獎金，並基於以詐欺為常業之犯意，於任職期間招攬
    民眾參加健康檢查之方式，係先由川霖公司之副總經理曾金祝、代副理孫盼盼負
    責公司內外勤人員之組訓，傳授招攬伎倆及話術，教導指示內外勤人員如何構詞
    、穿著，以獲取民眾信賴，嗣由內勤公關人員自電話簿尋找特定對象後，打電話
    向民眾誆稱係健保局人員、或稱係經健保局區域性抽查，已獲得免費健康檢查之
    優惠、或稱係健保局委託高英診所免費做健康檢查、或稱為配合國軍八０二醫院
    建教合作，從事慢性病疾病統計調查等多樣話術，再由公司之外勤業務人員，以
    每組二至三人及男女合組之方式，持內勤人員記載客戶資料之公司服務派單赴選
    定之民眾住處，有時由女性外勤人員穿著白色護士服，男性穿著醫師服，或冒稱
    係高英診所之護士、醫檢師，或配掛國軍八０二醫院建教合作之服務識別證，冒
    稱係國軍八０二醫院之護士，或冒稱係全民醫院醫療巡迴宣導人員，或冒稱係慢
    性病防治基金會要求從事巡迴宣導等虛詞，並向受訪民眾騙稱每鄉鎮抽樣一百戶
    ，每一百戶僅抽中該受訪之民眾一戶，若接受健檢，每人可獲慢性病基金會或均
    霖基金會補助新臺幣 (下同)五千元或七千元，僅需先行繳付掛號費四千元，另
    於接受健檢時，再繳付醫院檢查費四千元即可，機會難逢云云，並由外勤人員對
    受訪民眾實施血壓測量及尿液檢驗後，向受檢人陳稱身體狀況欠佳或很差，或尿
    酸不正常，或患有腎臟病等疾病，亟需全身健檢云云，藉此博取受檢人之信賴，
    使受檢人誤認其等之身分，及誤信其等所招攬之健檢業務確有補助款，具有政府
    機關善意介入之性質，及利用受檢人之僥倖、惶恐心理，使之應允招攬，致受檢
    人陷於錯誤而同意參加健檢，並當場預繳擬報名參加健檢者每人四千元之掛號費
    用，該項掛號費四千元除全數由上開招攬公司取得外，受檢人受檢時另應繳付醫
    院之檢查費四千元，醫院收取後，則由醫院支付四百元或七百元之傭金與招攬公
    司，其等以該騙術手法，招攬民眾參加健檢之人數近萬人，平均每月招攬健檢收
    入約一百五十萬元，總計約四千餘萬元，(其中向受檢民眾己○○、戊○○、丁
    ○○、甲○○、辛○○、溫晁君等人收取之健檢掛號費金額，均詳如附表四) ，
    迄八十五年十月四日，經法務部調查局高雄市調查處人員持檢察官簽發之搜索票
    查獲。並扣得川霖及燁霖公司所有如附表五、六所示之物品。
三、案經法務部調查局高雄市調查處移送台灣高雄地方院法院檢察署檢察官偵查起訴
    ，李世丙、張育玲、陳幸妙、張靜琳、及蘇春茂部分經檢察官自動檢舉偵查起訴
    。
      理  由
壹、違反公司法部分：
一、訊據上訴人即被告乙○○坦承右揭事實一、所載違反公司不得經營公司登記範圍
    以外業務之規定等情不諱，復有上開均霖、川霖及燁霖及高英等公司之經濟部執
    照在卷可按，而該執照所載營業事項確實無招攬健康檢查之業務，此觀之各該執
    照之摘錄登記事項甚明（偵字第二三四五三號卷第一四０頁至第一四三頁），又
    有如附表五所示之物扣押可證，此部份事證明確，被告乙○○此部份犯行堪以認
    定。
二、訊據上訴人即被告庚○○堅決否認違反公司法規定不得經營登記營業範圍以外業
    務之犯行，辯稱：我僅係受川霖公司僱用擔任外勤司機職務工作，並不知道公司
    登記營業事項為何等語。按公司負責人在股份有限公司為董事，又公司之經理人
    在執行業務範圍內亦為公司負責人，公司法第八條第一項、第二項定有明文。上
    訴人即被告庚○○並非擔任公司之董事或經理，迭據其於偵審中供述明確，並有
    上述公司執照可參，其顯然未具備公司法第十五條第一項、第三項公司負責人之
    身分，且其僅係受僱從事外勤工作，對公司實際登記營業事項並不知悉，自無與
    乙○○共同違反公司法之意思聯絡，應不構成該罪。惟其另觸犯常業詐欺罪（詳
    後述），而被訴違反公司法部分與常業詐欺罪部分，公訴人認有牽連犯之關係，
    故無庸另為無罪諭知。
貳、常業詐欺罪部分：
一、訊據上訴人即被告乙○○、庚○○均矢口否認右揭常業詐欺犯行；被告乙○○辯
    稱：我們公司是從事健康醫療器材買賣為主要營業項目，而對外招攬健康檢查是
    由曾金祝和孫盼盼負責，我綜理內部事務；我們並不是用詐騙的方式去招攬健康
    檢查，而是確實有將客戶帶到醫院去做健檢，並有醫師問診，無詐欺之意等語；
    被告庚○○辯稱：我只是受僱用自己之車子接送外勤人員到定點去從事招攬健檢
    工作，升任課長之後還是做司機調派業務，並不是做招攬健檢之業務，更無詐騙
    接受健檢之人，而且我也帶我的父母到高英診所健診，由我代為繳交八千元之健
    檢費用等語。經查：
（一）、上開均霖、燁霖、川霖公司之主管係以右揭假冒身分及誆騙手法之方式，訓
        練教導公司內外勤人員遵從，及業務人員係依該等欺矇方式招攬民眾參加健
        檢，參加者均須預繳擬報名參加健檢者每人四千元之掛號費用，該項掛號費
        四千元除全數由上開招攬公司取得等情，已分別據被告乙○○、庚○○於調
        查、偵訊時供述明確屬實，（偵字第二三四五三號卷第四頁、第五十頁，第
        九十三頁），並經已判決確定之陳泰名、曾金祝、孫盼盼、吳淑苑、王逸夫
        、汪芸薇、陳酈貞、張靜琳、張曉曦等人在調查局高雄市調處接受訊問時及
        檢察官偵查中供述詳明，核與被害人己○○、戊○○、丁○○、甲○○、辛
        ○○及溫晁君等人之指陳相符，並有如附表五之物品扣案可參。又被告乙○
        ○係均霖、燁霖公司負責人及川霖公司實際負責人，與全民醫院等協議招攬
        健檢業務，再由被告曾金祝（係川霖公司副經理）、被告孫盼盼（係川霖公
        司之代副理），組訓被告庚○○等人招攬健診業務；推由內勤公關人員打電
        話向民眾誆稱係健保局人員等多樣話樣，再由公司之外勤業務人員冒稱護士
        、醫檢師身份，使受檢人誤信其等身分及誤信其等招攬健檢確有補助款，陷
        於錯誤而參加健檢並交付掛號費用。況查同意參加健檢之民眾，係因不具護
        士、醫檢師資格之被告等人施用詐術蠱惑，致誤認患疾及誤信係公益政策下
        獲選受惠，心慌無助之餘，始起意繳付費用，而其中不乏有身體健康之民眾
        ，因此徒增勞費，縱健康檢查本身對任何人均屬有益，惟被告乙○○與庚○
        ○及與已判決確定之其餘被告等人係以欺矇手段使民眾陷於錯誤，藉謀其等
        私利，其有詐欺犯意聯絡及行為分擔甚明。
（二）、被告乙○○於八十五年十月四日高雄市調查處坦承：「（提示川霖有限公司
        扣押物健診部會計帳冊及燁霖有限公司會計帳冊，顯示川霖公司從八十四年
        十一月至八十五年九月健診收入共計一千八百零三萬六千餘元，燁霖有限公
        司從八十二年八月至八十四年十月健診收入共三千二百七十餘萬元﹖）經我
        詳視及估算後，川霖公司八十四年十一月至八十五年九月健診收入共一千八
        百餘萬元，燁霖公司自八十二年八月至八十四年十月健診收入共三千二百七
        十餘萬元。」等語；惟據本院查核燁霖公司日報表其中一冊共計一百五十萬
        二千二百元部分，係販賣醫療器材之收入，並非招攬健檢所得，此部份應予
        扣除，有會計帳冊扣案足憑，被告乙○○詐騙金額總計應約有四千餘萬元；
另被告庚○○係自八十五年一月間起至同年九月底止，受川霖公司雇用，從
        事招攬民眾赴上開診所、醫院參加全身健康檢查業務，業據其供明在卷，而
        據扣案之川霖公司帳冊所載八十五年一月至同年九月間之招攬健檢收入為一
        千六百十六萬零一百元，有上開帳冊可稽，並經被告乙○○於高雄市調查處
        調查時供述明確（偵字第二三四五三號卷第八頁），是以被告庚○○共同常
        業詐欺所得金額應為一千六百十六萬零一百元，亦可認定。
二、被告等以施行詐術，使人陷於錯誤而交付掛號費以作招攬費用之事實，已如前述
    ，自難認健康檢查有益人身，而謂其等無不法所有之意圖，且縱使受騙人均有接
    受健康檢查，但該等人須另付給醫院四千元健檢費用，亦不得以確有健檢即謂被
    告等無以掛號費之名義詐取招攬費用之犯行，是以被告庚○○另稱其父母亦有接
    受健診，由其代繳八千元健診費用云云，但所稱費用非屬上開招攬費用，與上述
    詐欺行為無關；故被告乙○○、庚○○所辯顯為卸責之詞，均無足採，其等詐欺
    犯行堪以認定。
參、核被告乙○○違反公司法第十五條第一項公司不得經營登記範圍以外之業務之規
    定，應依同條第三項規定論科。被告乙○○與已判決確定之蘇春茂就違反公司法
    部分，有犯意聯絡及行為分擔，均為共同正犯。又按共同正犯之意思聯絡，不限
    於事前有所協議，其於行為當時，基於相互之認識，或相互間有默示之合致，以
    共同犯罪之意思參與者，亦無礙於共同正犯之成立，且共同正犯之意思聯絡，原
    不以數人間直接發生者為限，即有間接之聯絡者亦包括在內，如甲分別邀約乙、
    丙犯罪，雖乙丙間彼此無直接之聯絡，亦無礙於其共同正犯之成立（最高法院七
    十三年台上字第一八八六號、第二三六四號、七十七年台上字第二一三五號判例
    參照）。本案被告乙○○為均霖等公司負責人，僱用被告庚○○及已判決確定之
    曾金祝、孫盼盼、吳淑苑、王逸夫、汪芸薇、陳酈貞、陳泰名、李世丙、陳幸妙
    、張靜琳、及另行審理之張曉曦等人，招攬健診業務，規模龐大，顯有恃此維生
    之常業犯意，核其等所為係犯刑法第三百四十條之常業詐欺罪，被告乙○○、庚
    ○○就前揭詐欺犯行，與上述之人，均有犯意聯絡及行為分擔，為共同正犯。被
    告乙○○所犯違反公司法公司不得經營登記範圍以外之業務之規定之罪與常業詐
    欺罪間，有方法結果之牽連關係，應從較重之常業重利罪處斷。查被告庚○○曾
    於八十一年間因違反著作權法案件，經台灣桃園地方法院判處有期徒刑四月確定
    ，於八十二年八月八日執行完畢，業據被告庚○○供明在卷，並有被告前科刑案
    資料查註紀錄表附卷足憑，茲於執行完畢後五年內再犯有期徒刑之本罪，應成立
    累犯，並依法加重其刑。又被告庚○○僅係單純受僱執行外勤業務之人員，其因
    求職不易，為求溫飽，聽命於公司主管之指示行事，亦屬無奈，詐欺惡性非重，
    倘科以法定最輕刑之一年以上期徒刑，衡之常情，猶嫌過重，其犯罪情狀尚可憫
    恕，爰依刑法第五十九條規定減輕其法定本刑。並依法先加後減。
肆、原審判決就被告乙○○、庚○○部分論罪科刑，固非無見，惟（一）、被告庚○
    ○非公司負責人，原審判決認被告庚○○違反公司負責人不得經營登記範圍以外
    業務罪，即有未合。（二）、原審判決據上論結部分，漏引刑法第五十九條尚有
    疏漏。（三）、被告乙○○共同常業詐欺所得金額約有四千餘萬元，被告庚○○
    共同詐欺所得金額為一千六百十六萬零一百元，原判決認定被告乙○○、庚○○
    共同詐欺所得均為三千餘萬元，尚屬有誤。（四）、扣押附表五所示之物品雖係
    被告等供犯罪所用之物，但屬公司所有而非被告等個人所有之物，經被告等陳明
    在卷，原判決認定為被告所有而諭知沒收，亦有可議。（五）、被告乙○○所犯
    違反公司法之罪與常業重利罪間係牽連犯關係，原審判決漏未論述，尚有未洽。
    被告乙○○、庚○○上訴意旨否認犯罪，雖無理由，惟原判決既有上述可議之處
    ，自應予撤銷改判。爰審酌被告乙○○曾於八十一年間因違反公司法等案件，經
    法院判處拘役五十日，併科罰金五萬元，於八十三年三月二十三日易科罰金執行
    完畢，不知警惕，竟更擴大營業，延攬員工，以詐欺手法招攬健檢圖利，情節非
    輕；被告庚○○已有前科，仍受僱加入從事上述常業詐欺犯行等一切情狀，分別
    量處如主文第二、三項所示之刑。
據上論結，應依刑事訴訟法第三百六十九條第一項前段、第三百六十四條、第二百九
十九條第一項前段，公司法第十五條第一項、第三項、刑法第十一條前段、第二十八
條、第三百四十條、第四十七條、第五十五條、第五十九條，罰金罰鍰提高標準條例
第一條前段，判決如主文。
本案經檢察官朱文彬到庭執行職務。
中    華    民    國      九十      年       六       月     七     日
                              臺灣高等法院高雄分院刑事第一庭
                              審判長法官  李春昌
                                        法官  邱永貴
                                        法官  周賢銳
右正本證明與原本無異。
如不服本判決，應於判決送達後十日內向本院提出上訴狀，其未述理由者並應於提
出上訴狀後十日內向本院補提理由書（應附繕本)。
                                      書記官  林明威
中    華    民    國      九十      年       六       月     十一   日
附錄：本判決論罪科刑法條：
公司法第十五條第一項、第三項
  公司不得經營登記範圍以外之業務。
  公司負責人違反前二項之規定時，各處一年以有期徒刑、拘役或科或併科五萬元以
  下罰金，並賠償公司因此所受之損害。
刑法第三百四十條
  以犯前條之罪為常業者，處一年以上七年以下有期徒刑，得併科五千元以下罰金。
                                                                        Ｄ


司法院資訊處製作；財團法人民間司法改革基金會備份。
